【裁判字號】    99,易,501
【裁判日期】    990429
【裁判案由】    詐欺等
【裁判全文】
臺灣高雄地方法院刑事判決               99年度易字第501號
公  訴  人  臺灣高雄地方法院檢察署檢察官
被      告  丁○○
            丙○○
上列被告等因詐欺等案件，經檢察官提起公訴（99年度偵字第86
1 號），本院判決如下：
    主  文
丁○○犯頂替罪，處拘役肆拾伍日，如易科罰金，以新台幣壹仟
元折算壹日。
丙○○幫助犯詐欺取財罪，處拘役伍拾日，如易科罰金，以新台
幣壹仟元折算壹日。
    事  實
一、丁○○明知丙○○於民國98年3 月24日將其向中國信託商業
    銀行右昌分行申辦帳號000000000000號帳戶之存摺、金融卡
    及密碼，交予真實姓名年籍不詳叫「莊先生」之詐騙集團成
    年成員，該男子取得丁○○上開帳戶之存摺、金融卡、密碼
    後，便由該詐騙集團成員於98年3 月24日，以向不特定人誆
    稱其在網路上購買物品之交易方式錯誤，勾選為分期付款，
    須至提款機操作取消分期等方式，詐騙不特定民眾財物，丙○○因而係涉嫌觸犯刑法幫助詐欺罪之犯人，竟意圖使丙○○隱避，分別於98年3 月30日15時25分許，在高雄市政府警
    察局楠梓分局右昌派出所警員詢問時，及98年6 月11日10時
    14分許，在台灣高雄地方法院檢察署檢察官訊問中，佯稱上
    開帳戶存摺、提款卡及密碼係由其交給一位自稱「莊先生」
    之人，而非法頂替丙○○，嗣為丙○○於台灣高雄地方法院
    審理時自白，獲悉上情。
二、丙○○對提供其個人所有之金融機構帳戶給不詳之人士使用
    ，該帳戶可能被他人用來作為掩飾或隱匿犯罪所得財物之工
    具，有所預見，仍不違背其本意，竟基於幫助詐欺之犯意，
    ，先於98年3 月23日與丁○○一起去向中國信託商業銀行右
    昌分行申辦帳號000000000000號帳戶後，向丁○○借用該帳
    戶，拿到該帳戶存摺、提款卡及密碼後，於98年3 月24日16
    時許，在高雄市○○路肯德基速食店內，將該帳戶金融卡及
    密碼等交予真實姓名年籍不詳自稱「莊先生」之詐騙集團成
    年成員。嗣該詐騙集團成員取得丁○○之上開帳戶後，即基
    於意圖為自己不法所有之詐欺犯意聯絡，分別於：（一）98
    年3 月24日18時9 分許致電甲○○，佯稱其在東森購物台購
    物，因公司作業疏失，其訂購之物品勾選為分期付款，需至
    提款機操作退款，致甲○○不疑有他而陷於錯誤，而於98年
    3 月25日2 時13分許在台中市○區○○路二段78號彰化銀行
    之ATM 匯款新台幣（下同）2 萬9000元、2 萬9000元、6000
    元共計6 萬4000元至丁○○上開帳戶，旋遭提領一空。後因
    甲○○發覺有異，報警處理，始悉上情；（二）98年3 月24
    日20時致電乙○○，佯稱其網路購物之簽收單簽到分期付款
    ，需要到ATM 操作以取消分期，致乙○○不疑有他而陷於錯
    誤，而於同日22時2 分許至中國信託銀行ATM 跨行轉帳2 萬
    9000元、3 萬元、2 萬1000元、1 萬7000元共計9 萬7000元
    至丁○○上開帳戶，旋遭提領一空，後因乙○○發覺有異，
    報警處理，始悉上情。
三、案經台灣高雄地方法院函送台灣高雄地方法院檢察署檢察官
    偵查起訴。
    理  由
壹、證據能力：
一、按被告以外之人於審判外之言詞或書面陳述，除法律有規定
    者外，不得作為證據；又被告以外之人於審判外之陳述，雖
    不符刑事訴訟法第159 條之1 至第159 條之4 之規定，而經
    當事人於審判程序同意作為證據，法院審酌該言詞陳述或書
    面陳述作成時之情況，認為適當者，亦得為證據；又當事人
    、代理人或辯護人於法院調查證據時，知有第159 條第1項
    不得為證據之情形，而未於言詞辯論終結前聲明異議者，視
    為有前項之同意；刑事訴訟法第159 條第1 項、第159 條之
    5 第分別定有明文。經查，證人即被害人甲○○、乙○○於
    警詢中所為之陳述，其屬於被告以外之人於審判外之陳述者
    ，惟據檢察官、被告於本院審理中言詞辯論終結前均未對此
    證據表示異議，自視為已同意上開證人所為警詢之陳述作為
    證據，又本院審酌上開證據作成時之情況，亦無不當之情形
    ，認為以之作為本件之證據亦屬適當，核之上開說明，自應
    有證據能力。
二、按除顯有不可信之情況外，從事業務之人於業務上或通常業
    務過程所須製作之紀錄文書、證明文書，亦得為證據，刑事
    訴訟法第159 條之4 第2 款定有明文。經查，卷附之卷附被
    害人甲○○、乙○○所提出之自動櫃員機交易明細單各3 紙
    、4 紙，係金融機構業務人員以機器輔助方式，通常業務過
    程製作之紀錄文書，亦無何顯不可信之情形，核之上開說明
    ，應認具有證據能力。
貳、實體部分：
一、訊之被告丁○○對於將其所有之上開銀行帳戶交予被告丙○○，並於上開警方詢問及檢察官訊問時分別表示上開銀行帳
    戶之存摺、金融卡係伊交給不詳姓名之人等情固不諱言，惟
    矢口否認有何頂替人犯之犯行，辯稱：當時因被警察詢問一
    時緊張，且因帳戶係伊之名義申請，故才表示係伊交付他人
    云云。惟查，被告丁○○於上開警詢時供稱：上開帳戶係伊
    交給一自稱「莊先生」之人，顯然其對於被告丙○○將伊上
    開帳戶之存摺、金融卡及密碼係交予不認識之人一事知之甚
    詳，而任意將金融帳戶給不詳之人士使用，該帳戶可能被他
    人用來作為掩飾或隱匿犯罪所得財物之工具，被告丁○○對
    此應有所瞭解，故其對於被告丙○○已涉嫌犯有幫助詐欺之
    犯行應有認識，其仍於警詢及偵查中表明上開帳戶係伊交付
    他人使用，其有使被告丙○○隱避幫助詐欺取財之犯行而加
    以頂替之故意甚明，其所辯無頂替之故意顯係卸責之詞尚難
    採信；從而，罪證明確，被告丁○○上開頂替之犯行堪以認
    定。
二、訊之被告丙○○對於交付其被告丁○○所有上開帳戶之提款
    卡及密碼予不詳姓名之人，固不諱言，惟矢口否認有何幫助
    詐欺取財之犯行，辯稱：伊係應徵工作，對方要求提供帳戶
    用以徵信及匯款之用，伊始交付丁○○之上開銀行帳戶金融
    卡云云。經查：（一）本件被害人甲○○、乙○○分別於上
    開時間因遭詐騙集團成員施以上開詐術陷於錯誤而操作自動
    櫃員機匯出上開款項至被告丁○○上開帳戶內，旋遭提款卡
    方式提領等情，業據證人即被害人甲○○、乙○○於警詢時
    證述綦詳，並有自動櫃員機交易明細單共7 紙附卷可憑（見
    警卷第20─22頁），足認被告丁○○上開銀行帳戶確實遭真
    實姓名年籍不詳之成年人用以詐騙以取得不法款項使用無訛
    ；（二）又被告於本院審理中供稱：當時伊係看報紙應徵工
    作，對方表示要徵信，故要求伊提供銀行帳戶云云，惟如其
    確係應徵工作應資方要求提供銀行帳戶資料作為徵信之用，
    被告應係提供本身之銀行帳戶資料，豈會反提供被告丁○○
    之銀行帳戶，顯見被告丙○○所辯不合常情，不足採信；（
    三）又金融帳戶之存摺、提款卡及密碼乃個人重要理財之物
    ，若落入不明人士手中，極易被利用為取贓之犯罪工具，一
    般人均有妥為保管以防止他人任意使用之認識，縱有特殊情
    況偶須交付他人使用，亦必深入瞭解用途及合理性，始會安
    心提供，而被告為成年人，應有相當之智識程度及社會經驗
    ，其竟將提款卡連同密碼提供予不詳姓名之人使用，顯見被
    告確有能預知且不違背其本意之幫助詐騙集團詐欺之不確定
    故意。從而，本件罪證明確，被告丙○○上開幫助詐欺取財
    之犯行堪以認定。
三、核被告丁○○所為，係犯刑法第164 條第2 項之頂替罪；被
    告丙○○所為，係犯刑法第339 條第1 項、第30條第1 項前
    段之幫助詐欺取財罪。被告丁○○先後於警詢及檢察官偵查
    中所為頂替人犯之犯行，係基於一頂替之犯意，接續為數個
    頂替之動作，應以接續犯論以一罪。又被告丙○○並未實際
    參與詐欺犯行，所犯情節較正犯輕微，爰依刑法第30條第2
    項規定，減輕其刑。審酌被告丁○○因擔心對於友人造成不
    利，而一時未及深慮致犯本罪，情節尚非重大，被告丙○○
    而提供本件帳戶供他人詐欺犯罪使用，非但增加被害人尋求
    救濟之困難，造成社會人心不安，亦助長詐騙犯罪者之氣焰
    ，使詐欺犯罪者得以順利取得詐欺所得之財物，危害財產交
    易安全擾亂金融秩序，惟所幫助詐取之金額尚非鉅大，又被
    告2 人犯後均未能坦認犯行態度尚難謂佳及其他等一切情狀
    ，分別量處如主文所示之刑，並均諭知易科罰金之折算標準
    。
據上論斷，應依刑事訴訟法第299 條第1 項前段，刑法第164 條
第2 項、第339 條第1 項、第30條第1 項、第41條第1 項，刑法
施行法第1 條之1 ，判決如主文。
中    華    民    國    99    年    4     月    29    日
                  刑事第十一庭  審判長法  官  黃三友
                                      法  官  莊珮吟
                                      法  官  林俊寬
以上正本證明與原本無異。
如不服本判決應於收受送達後10日內向本院提出上訴書狀，並應
敘述具體理由；如未敘述上訴理由者，應於上訴期間屆滿後20日
內向本院補提理由書（均須按他造當事人之人數附繕本）「切勿
逕送上級法院」。
中    華    民    國    99    年    4     月    29    日
                                      書記官  林香如
附錄法條：
中華民國刑法第164條
（藏匿人犯或使之隱避、頂替罪）
藏匿犯人或依法逮捕拘禁之脫逃人或使之隱避者，處 2 年以下
有期徒刑、拘役或 5 百元以下罰金。
意圖犯前項之罪而頂替者，亦同。
中華民國刑法第339條
（普通詐欺罪）
意圖為自己或第三人不法之所有，以詐術使人將本人或第三人之
物交付者，處 5 年以下有期徒刑、拘役或科或併科 1 千元以下
罰金。
以前項方法得財產上不法之利益或使第三人得之者，亦同。
前二項之未遂犯罰之。

司法院資訊處製作；財團法人民間司法改革基金會備份。
